ACORDAO-COMPLETO-2520536

ACÓRDÃO 7322/2022 ATA 36/2022 - PRIMEIRA CÂMARA

VISTOS, relatados e discutido recurso de reconsideração interposto por Maria das Graças Gonçalves Jadão contra o Acórdão 2386/2020-TCU-Primeira Câmara, rel. E. Ministro Substituto Augusto Sherman Cavalcanti, por meio do qual o Tribunal julgou tomada de contas especial instaurada em razão de irregularidades na administração de recursos do Programa Farmácia Popular do Brasil (PFPB) , exercícios de 2014 e 2015;
ACORDAM os ministros do Tribunal de Contas da União, reunidos em sessão da Primeira Câmara, diante das razões expostas pelo relator e com fundamento nos arts. 32, inciso I; e 33, da Lei 8.443/1992, em:
9.1. conhecer do recurso interposto e, no mérito, negar-lhe provimento;
9.2. dar ciência desta decisão à recorrente, ao Departamento Nacional de Auditoria do SUS (Denasus) no Estado do Maranhão, à Procuradoria da República no Estado do Maranhão e demais interessados.

Recurso de reconsideração interposto por Maria das Gracas Goncalves Jadao contra decisão

Primeira Câmara

Fundo Nacional de Saúde - MS.

3. Interessados/Responsáveis/Recorrentes:
3.1. Responsável: Maria das Gracas Goncalves Jadao (XXX.151.693-XX).
3.2. Recorrente: Maria das Gracas Goncalves Jadao (XXX.151.693-XX).

13.1. Ministros presentes: Benjamin Zymler (na Presidência) e Jorge Oliveira.
13.2. Ministro-Substituto convocado: Marcos Bemquerer Costa (Relator).
13.3. Ministros-Substitutos presentes: Augusto Sherman Cavalcanti e Weder de Oliveira.

MARCOS BEMQUERER

Ministro-Substituto Augusto Sherman Cavalcanti.

Adoto, como relatório, a instrução (peça 101) que contou com a anuência dos dirigentes da unidade instrutiva (peças 102 e 103) e do Parquet (peça 104) .
INTRODUÇÃO 
	Trata-se de recurso de reconsideração interposto por Maria das Graças Gonçalves Jadão (peças 68 a 70) , pelo qual contesta o Acórdão 2.386/2020-TCU-1.ª Câmara (Relator Ministro Substituto Augusto Sherman Cavalcanti) , prolatado na Sessão Ordinária realizada em 10/3/2020 (peça 48) .
2.	A deliberação recorrida apresenta o seguinte teor:
VISTOS, relatados e discutidos estes autos de tomada de contas especial instaurada pelo Fundo Nacional de Saúde (FNS) em desfavor da empresa M. das Graças Gonçalves Jadão - ME, de propriedade individual de Maria das Graças Goncalves Jadão, localizada no município de Dom Pedro/MA, em razão de irregularidades na administração de recursos do Programa Farmácia Popular do Brasil (PFPB) nos exercícios de 2014 e 2015, custeados pelo Sistema Único de Saúde (SUS) ,
ACORDAM os Ministros do Tribunal de Contas da União, reunidos em sessão da 1ª Câmara, ante as razões expostas pelo Relator, em:
9.1. julgar, com fundamento nos arts. 1º, inciso I, 16, inciso III, alínea "c", 19 e 23, inciso III, da Lei 8.443, de 16 de julho de 1992, irregulares as contas de Maria das Graças Gonçalves Jadão, condenando-a ao pagamento das quantias abaixo especificadas, fixando-lhe o prazo de quinze dias, a contar da notificação, para que seja comprovado, perante o tribunal (art. 214, inciso III, alínea "a", do Regimento Interno) , o recolhimento da dívida aos cofres do Fundo Nacional de Saúde, atualizada monetariamente e acrescida dos juros de mora calculados a partir das datas de ocorrência indicadas até a data do efetivo recolhimento, na forma prevista na legislação em vigor;
	Data de ocorrência
	Valor R$

	28/02/2014
	7,54

	16/04/2014
	3,77

	28/04/2014
	2.284,44

	16/04/2014
	5.755,60

	12/05/2014
	7,54

	30/05/2014
	3,77

	12/05/2014
	10.640,07

	30/05/2014
	16.895,10

	07/07/2014
	3,77

	07/07/2014
	32.585,15

	31/07/2014
	40.795,10

	01/08/2014
	3,77

	01/08/2014
	4.992,14

	01/09/2014
	46.935,20

	09/09/2014
	4.956,95

	01/10/2014
	48.911,30

	02/10/2014
	4.869,02

	03/11/2014
	52.936,64

	28/11/2014
	54.581,18

	14/01/2015
	40.791,11

	09/02/2015
	44.533,57

	03/03/2015
	42.589,49

	02/04/2015
	39.843,78

	02/04/2015
	3,77

	05/05/2015
	43.650,86

	12/06/2015
	38.908,80

	15/06/2015
	4.539,01

	03/07/2015
	42.937,25

	05/08/2015
	38.915,40

	06/08/2015
	4.597,73

	31/08/2015
	39.544,54

	14/10/2015
	36.651,60

	/10/2015
	37.403,24

9.2. aplicar a Maria das Graças Gonçalves Jadão, com fundamento nos arts. 1º, inciso IX, 19 e 57 da Lei 8.443/1992, multa no valor de R$ 40.000,00 (quarenta mil reais) , fixando-lhe o prazo de quinze dias, a contar da notificação, para comprovar, perante o Tribunal, nos termos do art. 214, inciso III, alínea "a", do RI/TCU, o recolhimento da referida quantia ao Tesouro Nacional, atualizada monetariamente desde a data do presente acórdão até a do efetivo recolhimento, se for paga após o vencimento, na forma da legislação em vigor;
9.3. autorizar, desde logo, nos termos do art. 28, inciso II, da Lei 8.443/1992, a cobrança judicial das dívidas caso não atendidas as notificações; 
9.4 remeter cópia deste Acórdão, com fundamento no art. 16, § 3º, da Lei 8.443/1992 c/c o § 7º do Regimento Interno do TCU, à Procuradoria da República no Estado do Maranhão para o ajuizamento das ações que considere cabíveis; e
9.5. dar ciência desta deliberação à responsável.
HISTÓRICO 
3.	O presente processo cuidou originalmente de Tomada de Contas Especial - TCE instaurada pelo Fundo Nacional de Saúde - FNS em desfavor da empresa M. das Graças Gonçalves Jadão - ME, com nome fantasia de Farmácia Jadão, localizada no Município de Dom Pedro/MA, de propriedade da Sra. Maria das Graças Gonçalves Jadão.
4.	A motivação para a instauração das contas especiais foi a glosa de valores pagos à empresa pelo Ministério da Saúde no âmbito do Programa Farmácia Popular do Brasil - PFPB, nos exercícios de 2014 e 2015, com recursos do Sistema Único de Saúde - SUS. 
5.	O PFPB foi instituído pelo Decreto 5.090/2004, que regulamentou a Lei 10.858/2004 e, à época da auditoria realizada pelo Departamento Nacional de Auditoria do SUS - Denasus na Farmácia Jadão, vigia a Portaria GM/MS 971, de 12/5/2012, com regras para a operacionalização do programa quando da venda de medicamentos ao público beneficiário.
6.	A auditoria em comento gerou o Relatório de Auditoria 16157, de 2/6/2016 (peça 18) , o qual concluiu pela dispensação (venda) de medicamentos entre janeiro de 2014 e outubro de 2015 sem a comprovação de sua anterior aquisição pela M. das Graças Gonçalves Jadão - ME junto a fornecedores, além da venda de medicamentos a funcionários da própria farmácia, no âmbito do PFPB, sem o preenchimento de todos os requisitos previstos na legislação aplicável. 
7.	O Relatório de TCE 127/2017 (peça 21) adotou o mesmo entendimento do Denasus, responsabilizando a empresa M. das Graças Gonçalves Jadão - ME em solidariedade com a Sra. Maria das Graças Gonçalves Jadão, pelo débito apurado de R$ 782.044,27, sendo que, deste total, o valor correspondente à venda irregular a funcionários do estabelecimento correspondeu a R$ 33,39. 
8.	No âmbito do TCU, foi realizada a citação apenas da Sra. Maria das Graças, na condição de empresária individual e proprietária da empresa auditada pelo Denasus (peças 31-39 e 43) . As suas alegações de defesa (peça 40-42) foram analisadas pela Secex-TCE, a qual propôs a irregularidade das contas, com a imputação do débito apurado na fase interna da TCE, e a aplicação de multa com fulcro no artigo 57 da Lei 8.443/1992 (peças 44 a 46) . 
9.	O Ministério Público junto ao TCU anuiu à proposta da unidade técnica instrutora (peça 47) , assim como o relator a quo (peças 49-50) , sendo proferido o Acórdão 2.386/2020-TCU-1.ª Câmara. 
10.	Irresignada com o decisum, a Sra. Maria das Graças interpôs recurso de reconsideração (peças 68-70) . Instrução anterior propôs a realização de diligência ao Departamento Nacional de Auditoria do SUS - Denasus no estado do Maranhão, a fim de esclarecer pontos do Relatório de Auditoria 16157, de 2/6/2016 (peças 93-94) . Em resposta, foi encaminhado o Parecer 5/2021-MA/SEAUD/DENASUS/MS, de 30/6/2021, o qual se passa a examinar em cotejo com o recurso interposto. 
EXAME DE ADMISSIBILIDADE
11.	Em exame preliminar de admissibilidade esta secretaria propôs conhecer o recurso de Maria das Graças Gonçalves Jadão (peça 71) , suspendendo-se os efeitos dos itens 9.1, 9.2 e 9.3 do Acórdão 2386/2020-TCU-Primeira Câmara, o que foi ratificado por Despacho do Ministro Walton Alencar Rodrigues (peça 74) . 
PROPOSTA DE MEDIDA PRELIMINAR 
12.	Delimitação do recurso
12.1.	Constitui objeto do recurso de Maria das Graças Gonçalves Jadão definir se:
	a) houve a prescrição das pretensões punitiva e ressarcitória pelo TCU;
	b) a documentação apresentada ao Denasus quando da auditoria na M. das Graças Gonçalves Jadão - ME se adequa à legislação do Programa Farmácia Popular do Brasil - PFPB. 
13.	Da Prescrição 
13.1.	Ainda que a recorrente não se refira ao tema da prescrição, a análise da sua eventual ocorrência se torna necessária, em razão do recente julgamento, pelo Supremo Tribunal Federal (STF) , do RE 636886 (tema 899 da repercussão geral) . 
13.2.            Nesse ponto, é importante mencionar que, nos processos de controle externo, matéria de ordem pública - a exemplo da prescrição - pode ser revista de ofício ou mediante provocação da parte por simples petição, independentemente de recurso (Acórdão 1160/2015-TCU-Plenário, relator Ministro Augusto Nardes) . De mesmo modo, ressalta-se que questões de ordem pública autorizam o órgão ad quem a julgar fora do que consta nas razões ou contrarrazões do recurso (Acórdão 690/2010-TCU-Plenário, relator Ministro Augusto Nardes) . 
13.3.	Feitas essas considerações, nota-se que no exame da prescrição, a Serur tem adotado os entendimentos detalhados no documento juntado como a peça 100 dos autos, que contém estudo e pronunciamento anteriores da secretaria sobre o tema. Nessas manifestações estão desenvolvidas as seguintes premissas, que serão utilizadas no presente exame: 
	a)  ao julgar o RE 636.886 (Tema 899) , o STF conferiu nova interpretação ao art. 37, § 5º, da Constituição Federal, fixando a tese de que "é prescritível a pretensão de ressarcimento ao erário fundada em decisão de Tribunal de Contas";
	b)  as pretensões punitiva e de ressarcimento devem observar o mesmo regime na atividade de controle externo, dado o objetivo comum da prescrição, de fixar prazo para o Tribunal de Contas agir, para caracterizar o ilícito, identificar seu autor e dimensionar as consequências legais da conduta, independentemente de terem natureza punitiva ou ressarcitória;
c)  até que sobrevenha norma específica, entende-se que a prescrição das pretensões punitiva e de ressarcimento, no processo de controle externo, deve observar o regime da Lei 9.873/1999, na linha dos recentes pronunciamentos do STF a respeito. Assim, sem prejuízo de se realizar o exame da prescrição também segundo o prazo decenal previsto no Código Civil, o critério adotado na formulação da proposta de encaminhamento será o da Lei 9.873/1999.  
Análise da prescrição segundo os critérios do Acórdão 1441/2016-TCU-Plenário:
13.4.	No que se refere à pretensão punitiva, o TCU tem tradicionalmente aplicado os critérios definidos no Acórdão 1441/2016-TCU-Plenário (rel. Min. Benjamin Zymler) , que, em incidente de uniformização de jurisprudência, orientou-se pela aplicação do Código Civil. Por este acórdão, em linhas gerais, a prescrição subordina-se ao prazo geral de dez anos (CC, art. 205) , contado a partir da data da ocorrência do fato e interrompido pelo ato que ordenar a citação, a audiência ou a oitiva da parte. 
13.5.	Entre outras razões que justificaram a adoção desse critério destaca-se a de que o citado dispositivo constitui uma cláusula geral a ser empregada sempre que a pretensão for prescritível, mas a lei não estabelecer um prazo específico, como na hipótese. 
13.6.	Aplicando essas balizas ao caso em exame, verifica-se que o acórdão recorrido, não reconheceu que tenha operado a prescrição sancionatória, seguindo entendimento da Secex-TCE (peça 44, item 34) . 
13.7.	Adotou-se como o marco inicial do prazo prescricional genericamente "nos exercícios de 2014 e 2015", quando ocorreram os ressarcimentos considerados irregulares pela auditoria do Denasus. Desta feita, considerando haver uma relação contratual entre a M. das Graças Gonçalves Jadão - ME e o Ministério da Saúde, não sujeita a prestação de contas formal com prazo pré-definido, adotar-se-á como marco inicial da contagem do prazo prescricional a última data em que ocorreu um pagamento tido por irregular pelo Denasus, ou seja, 30/10/2015.
13.8.	A citação da ora recorrente foi ordenada em 8/2/2019 (despacho do Diretor da Secex-PB (peça 30) e o acórdão recorrido foi proferido em 10/3/2020.
13.9.	Considerando a premissa de que as pretensões punitiva e de ressarcimento se submetem ao mesmo regime, conclui-se que não estariam prescritas não só a possibilidade de aplicação de multa, mas, também, a de condenação ao ressarcimento, caso fossem adotados, para ambos os fins, os parâmetros definidos no Acórdão 1441/2016-TCU-Plenário.
Análise da prescrição pelo regime da Lei 9.873/1999 
13.10.	Adotando-se as premissas fixadas na Lei 9.873/1999 ao caso em exame, observa-se que também não teria ocorrido a prescrição. Para tanto, é preciso considerar os seguintes parâmetros: 
a) Termo inicial: 
13.11.	A Lei 9.873/1999, art. 1º, parte final, traz previsão expressa a respeito do início do prazo em se tratando de infração de caráter permanente ou continuado. Nesta hipótese, a prescrição começa a correr não da data de cada fato, e sim "do dia em que tiver cessado" a permanência ou a continuidade. 
13.12.	Ocorreram diversos pagamentos durante o período auditado pelo Denasus e, a exemplo da análise anterior pelos ditames do Código Civil, adotar-se-á a data de 30/10/2015 como termo inicial da contagem, data do último pagamento glosado pelo Denasus. 
b) Prazo: 
13.13.	A Lei 9.873/1999 apresenta um prazo geral, de cinco anos (art. 1º) , e um prazo especial, previsto no art. 1º, § 2º, a saber: "quando o fato objeto da ação punitiva da Administração também constituir crime, a prescrição reger-se-á pelo prazo previsto na lei penal". 
13.14. 	Assim, neste processo de TCE, o prazo prescricional é o geral de cinco anos. 
c) Interrupções por atos inequívocos de apuração dos fatos: 
13.15.	No regime da Lei 9.873/1999, a prescrição se interrompe "por qualquer ato inequívoco, que importe apuração do fato" (art. 2º, II) . Com esse fundamento, a prescrição foi interrompida pelos atos indicados no Relatório de TCE 127/2017-FNS/MS, de 12/6/2017, representados pelas notificações encaminhadas entre 30/3/2016 e 19/6/2017 (peça 16, p. 28 a 33, itens II e VI do relatório de TCE) . Os ofícios com as notificações estão à peça 14 dos autos. Houve, também, a Nota Técnica 84/2017, de 25/4/2017 (peça 13) . 
d) Interrupções pela citação dos responsáveis: 
13.16.	A prescrição também é interrompida "pela notificação ou citação do indiciado ou acusado, inclusive por meio de edital", nos termos do art. 2º, I, da Lei 9.873/1999. E, no regime dessa lei, a interrupção se dá pela citação propriamente dita, e não pelo despacho que a ordena. Com esse fundamento, houve a interrupção em 2/5/2019, conforme o Aviso de Recebimento à peça 38. 
e) Interrupção pela decisão condenatória recorrível: 
13.17.	Por fim, a prescrição também se interrompe "pela decisão condenatória recorrível" (art. 2º, III, da Lei 9.873/1999) . Com esse fundamento, houve a interrupção em 10/3/2020, data da sessão em que foi proferido o acórdão condenatório (peça 48) . Essa interrupção é relevante, por estabelecer prazo para julgamento do recurso. 
f) Da prescrição intercorrente: 
13.18.	Nos termos do art. 1º, § 1º, da Lei 9.873/1999, opera-se a prescrição intercorrente se o processo ficar paralisado por mais de três anos, aguardando "julgamento ou despacho". 
13.19.	Note-se que há uma correlação entre essa hipótese e as causas de interrupção da prescrição do art. 2º. Com efeito, uma vez interrompida a prescrição por alguma das hipóteses do art. 2º, o processo não pode ficar inativo, sem qualquer inovação processual relevante, por mais de três anos. 
13.20.	Trata-se de prazo específico, não se aplicando nem o prazo geral de cinco anos nem o prazo especial, da lei penal (§ 2º) . A finalidade da prescrição intercorrente, com seu prazo próprio, é a de assegurar a eficiência e celeridade nas apurações administrativas. Seria contrário a essa finalidade a paralisação injustificada do processo por período maior que o triênio estabelecido para a hipótese. 
13.21.	A extrapolação do prazo de três anos, sem inovação relevante no processo, pode configurar negligência. Por isso, além de se operar a prescrição, deve-se promover a "apuração da responsabilidade funcional decorrente da paralisação, se for o caso". 
13.22.	Em muitas situações o exame da prescrição intercorrente pode ficar prejudicado nos processos já em tramitação no TCU. Como a ação de ressarcimento era considerada imprescritível, as peças que compõem a tomada de contas especial, elencadas no art. 10 da Instrução Normativa-TCU 71/2012, em geral não contemplam informações pormenorizadas quanto ao andamento do processo na fase interna, o que pode prejudicar a análise de eventual paralisação por mais de três anos. 
13.23.	Assim, caso o tribunal venha a adotar a sistemática da Lei 9.873/1999 para aferir a prescrição, convém avaliar, oportunamente, a possibilidade de ajustes na IN-TCU 71/2012, para que as tomadas de contas especiais encaminhadas ao tribunal sempre contemplem informações detalhadas sobre as interrupções ocorridas na fase interna do procedimento como, por exemplo, declaração do órgão instaurador da TCE, de que o processo não ficou paralisado por mais de três anos, na forma do art. 1º, § 1º, da citada lei. 
13.24.	Especificamente quanto a esta TCE, as causas de interrupção elencadas acima permitem evidenciar que o processo teve andamento regular, não operando a prescrição intercorrente, pois o intervalo entre duas causas interruptivas, do art. 2º, não chegou a ultrapassar os três anos. 
g) Conclusão:
13.25.	Observa-se, pelos eventos indicados, que não transcorreu prazo suficiente para se operar a prescrição, tomando-se por referência a Lei 9.873/1999, tida pelo STF como norma regente da prescrição da pretensão punitiva pelo TCU. 
13.26.	Partindo-se da premissa de que a pretensão reparatória segue as mesmas balizas, enquanto não houver norma específica a respeito, a demonstração de que não operou a prescrição punitiva impõe como consequência a conclusão de que também é viável a condenação ao ressarcimento do prejuízo apurado nos autos. 
A possibilidade de adoção de novo critério no caso concreto
13.27.	Por fim, são oportunas algumas considerações sobre a possibilidade de aplicar, neste processo, novo critério para exame da prescrição, diverso do considerado no julgamento originário (que seguiu o Acórdão 1441/2016-TCU-Plenário) . 
13.28.	O art. 926 do CPC positivou a orientação de que "os tribunais devem uniformizar sua jurisprudência e mantê-la estável, íntegra e coerente", com o fim de inibir que decisões contemporâneas adotem soluções distintas para uma mesma questão, comprometendo os valores de isonomia e previsibilidade, essenciais à segurança jurídica.
13.29.	Isso não impede a reorientação da jurisprudência, sempre que evidenciada a necessidade de ajustar o entendimento à correta exegese das normas legais. E é perfeitamente possível, e até mesmo comum, que a reorientação se dê em grau recursal, pois o recurso devolve à "apreciação e julgamento pelo tribunal todas as questões (...) relativas ao capítulo impugnado" (art. 1.013, § 1º, do CPC) , para que se profira novo julgamento, procedendo-se à correta aplicação do direito. 
13.30.	Todavia, em se tratando de recurso, deve-se observar a proibição de reformatio in pejus, não se aplicando o novo entendimento se dele resultarem efeitos práticos mais gravosos ao recorrente. O novo critério pode ser aplicado, contudo, não só se produzir efeitos favoráveis, mas também se conduzir à manutenção da decisão recorrida, ainda que por outros fundamentos. 
14.	Da auditoria do Denasus 
14.1.	A recorrente argumenta que não se justifica a recusa de notas fiscais com EAN´s (European Article Number) , ou código de barras, divergentes daqueles solicitados para análise pelo Denasus. Isso porque, nenhuma regra do PFPB exige aos estabelecimentos credenciados que comprem os produtos de laboratórios específicos, a exemplo do artigo 17 da Portaria/PT/GM/MS 971/2012, que teria fundamentado a determinação para a restituição de valores. A única exigência se refere ao princípio ativo do medicamento vendido ser conforme o princípio ativo determinado pelo Ministério da Saúde, e não ao laboratório produtor do medicamento, conforme o item 9.1 do Manual de Orientações do PFPB.
14.2.	Afirma, então, que não foram aceitas notas fiscais apresentadas ao Denasus que comprovariam a compra de medicamentos, pela farmácia, de produtos com o mesmo princípio ativo daqueles fornecidos por laboratórios cadastrados pelo Ministério da Saúde para o PFPB. E assevera que possuía estoque compatível com a quantidade de medicamentos dispensados, organizado por princípio ativo, conforme demonstrariam as notas fiscais que entregou na auditoria. 
14.3.	Observa que os repasses de valores pelo Ministério da Saúde às farmácias credenciadas no PFPB são devidos pelas vendas de medicamentos e correlatos, e não pelas aquisições das próprias farmácias, devendo ser comprovadas (as vendas) por cupons fiscais, nos termos do artigo 3.º da PT/GM/MS 971/2012. 	Anota, também, que é indiferente o valor da compra do medicamento pelo estabelecimento, pois o valor de venda é tabelado pela pasta ministerial, de acordo com previsão dos artigos 6.º e 9.º da multicitada portaria ministerial. 
14.4.	Sobre a compra de medicamentos por funcionários da farmácia, a recorrente esclarece que apenas admitiu essa possibilidade, ao contrário do que soa afirmar o subitem 31.8 da instrução à peça 44, que teria concluído pela ocorrência de fraude com a participação da prefeitura municipal. Assevera que algum empregado, por necessidade momentânea, pode ter comprado um medicamento, porém, a irregularidade tem o valor irrisório de R$ 33,39 apurado pelo Denasus, além de não haver vedação à venda de medicamentos para empregados dos estabelecimentos cadastrados no PFPB.
14.5.	Em relação à venda de produtos para pessoas falecidas, igualmente não afirmou ter havido fraude, mas que, no Município de Dom Pedro/MA, há o credenciamento de Agentes de Saúde pela prefeitura, em vista de muitas pessoas residirem em locais distantes e de difícil acesso, resultando, possivelmente, que entre a coleta de receitas pelos agentes e o fornecimento dos respectivos medicamente tenha havido o falecimento de alguns beneficiários. Ademais, o valor apurado nesse ponto da auditoria, no total de R$ 2.195,70, também seria irrisório. 
14.6.	Por fim, o recurso alude ao encaminhamento do resultado da auditoria ao Ministério Público Federal, o qual concluiu por requerer o arquivamento do inquérito policial instaurado, em razão da ausência de indícios de provas da materialidade delitiva. Ademais, o Juiz Federal da 2.ª Vara Federal Criminal da Seção Judiciária do Estado do Maranhão acatou o requerimento, nos autos do Processo 10000400-23.2019.4.01.3700.
Análise
14.7.	O débito atribuído à recorrente pelo Acórdão 2.386/2020-TCU-1.ª Câmara (subitem 9.1 do aresto) teve por pressupostos fáticos a (a) "falta de apresentação de notas fiscais comprovando as aquisições dos medicamentos dispensados pelo PFPB" e (b) o "registro de dispensação de medicamentos em nome de funcionário (s) e/ou responsável (eis) do estabelecimento auditado sem a devida comprovação legal", como se lê no item III do Relatório Completo de TCE 127/2017 (peça 21, p. 2) . 
14.8.	Quanto à fundamentação legal de tais irregularidades, aquela primeira se enquadra nos artigos 23, §§2.º e 3.º, 39 e 40, inciso I, da Portaria PT/GM/MS 971/2020, enquanto a segunda, no artigo 20, inciso IV, da mesma norma. Eis o que preveem esses dispositivos, in verbis:
Art. 20. O cupom vinculado, obrigatoriamente, deverá conter as seguintes informações, conforme modelo sugestão do Anexo V desta Portaria:
[...]
IV - endereço do beneficiário ou espaço para preenchimento, devendo, obrigatoriamente, ser preenchido no ato da compra;
Art. 23. Para a comercialização e a dispensação dos medicamentos e/ou correlatos no âmbito do PFPB, as farmácias e drogarias devem obrigatoriamente observar as seguintes condições:
[...]
§ 2º Caberá as farmácias e drogarias manter por um prazo de 5 (cinco) anos para apresentação, sempre que necessário, as notas fiscais de aquisição dos medicamentos e/ou correlatos do PFPB junto aos fornecedores, com arquivamento de 2 (duas) cópias, uma em meio físico e outra em meio magnético e/ou arquivo digitalizado, no próprio estabelecimento.
§ 3º No caso de não ser possível a guarda das cópias dos documentos de que tratam os § 1º e 2º em meio magnético e/ou arquivo digitalizado no próprio estabelecimento, as farmácias e drogarias poderão arquivá-las em meio físico na respectiva empresa que a ela presta serviços contábeis ou em outro estabelecimento de sua preferência. 
[...]
Art. 39. O MS solicitará ao estabelecimento credenciado, sempre que necessário, a prestação de informações detalhadas sobre as suas operações, cópia das prescrições, laudos ou atestados médicos, das notas fiscais, dos cupons fiscais e vinculados, amostra de material publicitário e demais documentos comprobatórios das autorizações realizadas, as quais deverão ser encaminhadas no prazo máximo de 10 (dez) dias.
Art. 40. O descumprimento de qualquer das regras dispostas nesta Portaria e seus Anexos pelas farmácias e drogarias caracteriza prática de irregularidade no âmbito do PFPB, considerando-se irregularidades as seguintes, entre outras, 
I - comercializar e dispensar medicamentos e/ou correlatos fora da estrita observância das regras de execução do PFPB, dispostas nesta Portaria;
14.9.	No Relatório de Auditoria MS/SGEP/Denasus 16157 (peça 18, p. 17 a 30) consta a relação de valores glosados, que resultaram no débito imputado, e objeto das Constatações de Auditoria n. 419216 e n. 419218, ambas sobre a ausência de notas fiscais das aquisições de medicamentos (peça 18, p. 7 e 9) , além da Constatação de Auditoria n. 419383, sobre irregularidades na dispensação de medicamentos para funcionários do estabelecimento auditado (peça 18, p. 13) .
14.10.	O tópico 'Análise da Justificativa', nas Constatações n. 419216 e n. 419218, informa que não houve a comprovação, em sua totalidade, da prévia aquisição de medicamentos que vieram a ser dispensados pela farmácia, e que não foram consideradas as notas fiscais apresentadas contendo aquisição de medicamentos com EANs divergentes daqueles EANs solicitados para análise pelo Denasus, em vista de sua desconformidade com o artigo 17 da PT/GM/MS 971/2012. Esse dispositivo assim dispõe:
Art. 17. A Autorização de Dispensação de Medicamentos e Correlatos (ADM) será processada por meio eletrônico, em tempo real, com base no código de barras EAN da embalagem do medicamento e/ou do correlato. 
14.11.	O chamado EAN (European Article Number) é o nome oficial do número do código de barras que vem na embalagem dos produtos que utilizam esse padrão de identificação. 
14.12.	Sobre a operacionalização do PFPB, traz-se o seguinte elucidativo excerto do relatório que precedeu o Acórdão 13.421/2020-TCU-1.ª Câmara, da lavra do Ministro-Substituto Weder de Oliveira:
[...]
7. A adesão ao programa pelos estabelecimentos da rede privada de comércio farmacêutico faz-se pela entrega de determinados documentos ao Ministério da Saúde, que, após verificar a sua regularidade, autoriza a dispensação de medicamentos subsidiados pelo Programa, fornecendo um login e uma senha de acesso ao sistema eletrônico de autorizações.
8. O cidadão que deseja adquirir medicamentos subsidiados pela União deve dirigir-se a uma farmácia ou drogaria credenciada, portando documento de identificação que contenha o CPF e receita médica.
9. Com a apresentação dos referidos documentos, o comerciante credenciado deve, no momento da transação, acessar o sistema eletrônico de autorização do Ministério da Saúde e inserir, dentre outros dados, o nome do paciente, o seu número de CPF, o nome do medicamento prescrito, a quantidade prescrita, o CRM do médico e a data de expedição da receita e o código de barras  (EAN) do medicamento que será dispensado.
10. Após a inserção dos referidos dados no sistema informatizado, este calcula automaticamente o valor que será pago pelo Fundo Nacional da Saúde e o valor remanescente, que, se existir, deverá ser pago pelo cliente, no momento da compra. O registro das informações acima indicadas no sistema eletrônico e a geração da Autorização para Dispensação do Medicamento - ADM bastam para que, no mês seguinte, os valores das vendas de medicamentos subsidiados pela União sejam depositados na conta da empresa conveniada.
11. A participação no Programa Farmácia Popular do Brasil - PFPB se dá por meio de adesão, de forma que as farmácias e drogarias que pretendem participar devem atender aos critérios previstos nas Portarias que o regulamentam. A participação não constitui uma obrigatoriedade aos estabelecimentos farmacêuticos, mas sim uma manifestação de vontade, com celebração de convênio entre o estabelecimento e o Ministério da Saúde. As normas instituidoras do PFPB são de consulta pública e devem ser cumpridas pelos estabelecimentos que desejem dele participar, devendo, inclusive, atestar estar cientes de todo o conteúdo e exigências previstas, mediante apresentação de requerimento e assinatura de termo de adesão.
12. Para atestar a veracidade e legalidade das dispensações realizadas é necessário armazenar e manter, por um prazo de 5 (cinco anos) , as notas fiscais de aquisição dos medicamentos e/ou correlatos do Programa junto aos fornecedores, os cupons fiscais de venda, os cupons vinculados assinados pelos clientes e as respectivas receitas médicas.
13. Sem que sejam apresentadas as notas fiscais que comprovem a aquisição dos medicamentos que foram registrados no sistema como tendo sido dispensados não é possível atestar sua existência e que ele tenha sido de fato entregue ao beneficiário do Programa, o que possibilita a ocorrência da fraude denominada 'venda fantasma', simulação de venda que visa gerar o pagamento indevido pelo Ministério da Saúde. Dessa forma, para comprovar que a venda efetivamente ocorreu, deve haver prova da existência prévia, em estoque, dos medicamentos vendidos, não podendo, inclusive, apresentar nota fiscal de aquisição de medicamentos com código de barras (EAN) diferente do informado no momento da venda.
14.13.	No caso presente, as notas fiscais que não foram aceitas pelo Denasus compõem o Anexo II do Relatório de Auditoria MS/SGEP/Denasus 16157, com um Quadro Demonstrativo dos meses de janeiro de 2014 a outubro de 2015 (peça 8, p. 18-46; peça 9, p. 1-36) . Note-se que o somatório dos valores glosados corresponde aos valores das Constatações de Auditoria n. 419216 e n. 419218
14.14.	Nos tópicos 'Metodologia' e 'Operativa', respectivamente, itens I e II  do relatório do Denasus, consta que foram selecionados para a auditagem os trinta medicamentos mais comercializados pela farmácia M. das Graças Gonçalves Jadão - ME pelo PFPB, consultando o site do Ministério da Fazenda para comprovar a autenticidade das notas fiscais e identificar o código EAN dos medicamentos dispensados pelo sistema do Programa (peça 18, p. 3 e 4) .
14.15.	E dessa forma o Denasus concluiu pela não existência, no estoque da farmácia, de diversos medicamentos dispensados pelo estabelecimento no período auditado. Ainda, também não acatou a alegação de dispensação de produtos com EAN de outros fornecedores e diverso do consignado no sistema informatizado utilizado pelas farmácias para as vendas pelo PFPB, pois a dispensação deve ser feita com base no código da embalagem do medicamento dispensado. 
14.16.	Por esse conjunto de informações, depreende-se que as notas fiscais objeto do supramencionado Anexo II dizem respeito a medicamentos com EANs diversos dos previstos para comercialização pelo PFPB ou seus correlatos. 
14.17.	A fim de melhor esclarecer o teor do Relatório de Auditoria MS/SGEP/Denasus 16157, foram encaminhadas algumas indagações ao Denasus no Maranhão. De início o Parecer 5/2021-MA/SEAUD/DENASUS/MS trouxe diversos esclarecimentos sobre o PFPB, destacando-se:
a) a dispensação de medicamentos pelo PFPB é regido pela Portaria GM/MS n. 971/2012, que exige a prestação de informações detalhadas das operações, incluindo cópia das prescrições, laudos médicos, notas fiscais e cupons fiscais, entre outros;
 b) a Autorização para Dispensação de Medicamentos - ADM é processada por meio eletrônico, em tempo real, com base no código EAN da embalagem do medicamento e/ou correlato, e as notas fiscais de aquisição devem ser guardadas por cinco anos;
 c) o preenchimento da EAN na nota fiscal é obrigatório desde 1º/7/2011, conforme norma do então Ministério da Fazenda;
 d) o artigo 40 da Portaria GM/MS n. 971/2012 diz ser vedada a substituição do medicamento prescrito ao paciente;
 e) a auditoria que ensejou a TCE realizou o cruzamento de informações dos códigos de barras na nota fiscal ou Danfe, com o relatório de autorizações consolidadas emitido pelo MS, para verificar a compatibilidade entre aquisições e registros de dispensações, ou seja, apenas foram solicitadas as notas fiscais dos medicamentos informados pela própria empresa no Sistema Autorizador de Vendas;
 f) para aferir o estoque inicial é requisitado à empresa auditada o Livro de Registro de Inventário, inclusive com o EAN dos medicamentos.
14.18.	E eis o resumo das respostas específicas aos questionamentos, elaboradas por Auditor do Denasus integrante da Auditoria 16157 (peça 98, p. 6, após o item 17) : 
a) a motivação para as notas fiscais objeto do Anexo II do Relatório de Auditoria MS/SGEP/Departamento Nacional de Auditoria do SUS n. 16157 serem recusadas como elementos comprobatórios da aquisição de medicamentos pela empresa M. das Graças Gonçalves Jadão - ME (CNPJ 14.676.880/0001-25) ; 
R: As notas fiscais de venda de medicamentos às empresas cadastradas no PFPB devem conter o nome comercial ou genérico, o lote, validade, e EAN, entre outras informações, devendo posteriormente corresponder às informações prestadas pelas farmácias quando de sua venda ao público. Alude à Portaria Anvisa n. 802/1998, sobre controle sanitário em toda a cadeia de produção, distribuição, transporte e dispensação de medicamento. E às Portarias GM/MS n. 184/2011 e n. 971/2012, vigentes à época da auditoria, prevendo o preenchimento das Autorizações de Dispensação de Medicamentos e Correlatos - ADM com base no código de barras EAN da embalagem do medicamento e/ou correlato.
b) na hipótese de a recusa ter por pressuposto divergências entre os EANs (Europian Article Number) de medicamentos autorizados para venda, à época, pelo Ministério da Saúde, e os EAN´s dos medicamentos objeto das notas fiscais recusadas, se estes últimos (EAN´s) podem ser aceitos como medicamentos correlatos, conforme definição do artigo 2.º, parágrafo único, da Portaria GM/MS 971, de 12/5/2012;
R: Aludindo ao artigo 4º, inciso IV, da Lei 5.991/1973, informa o conceito de 'correlato'.
c) na hipótese de a recusa ter por pressuposto divergências entre os EANs (Europian Article Number) de medicamentos autorizados para venda, à época, pelo Ministério da Saúde, e os EAN´s dos medicamentos objeto das notas fiscais recusadas, se os medicamentos objeto das notas fiscais recusadas chegaram a ser lançados no Sistema Autorizador disponibilizado pelo Ministério da Saúde (artigo 47 da Portaria GM/MS 971/2012) ; 
R: Os medicamentos lançados no sistema autorizador são aqueles que a empresa informa ao MS ter vendido e com isso o ministério repassa o recurso. A informação é conferida na auditoria, confrontando com as notas fiscais e se o medicamento estava no estoque inicial.
d) se a conclusão pelo ressarcimento dos valores correspondentes às vendas alegadamente suportadas - segundo a empresa auditada - pelas notas fiscais recusadas (Anexo II do Relatório de Auditoria MS/SGEP/Departamento Nacional de Auditoria do SUS n. 16157) teve por pressuposto o lançamento de EAN´s diversos daqueles correspondentes àquelas notas fiscais;
R: Sim.
e) se houve o registro em Sistema Autorizador, conforme se depreende do relatório de auditoria, da venda de medicamentos, pelo estabelecimento auditado, de EAN´s divergentes dos EAN´s previamente autorizados pelo Ministério da Saúde, tendo em vista o necessário cadastro dos EAN´s em sistema informatizado disponibilizado pelo Ministério da Saúde, conforme os artigos 47 a 55 da Portaria GM/MS 971, de 12/5/2012, 
R: Se houve registro de vendas pela empresa é porque o EAN está cadastrado no Sistema Autorizador e devem ser confrontados com as notas fiscais de aquisição.
f) se a auditoria verificou, quanto aos lançamentos de venda glosados, a eventual ausência de outros requisitos necessários para a dispensação de medicamentos e correlatos, para além da adequação dos EAN´s de medicamentos e correlatos alegadamente vendidos pela farmácia auditada, a exemplo de cópia da prescrição, laudo ou atestado médico apresentado pelo paciente no ato da compra, conforme exigido pelo artigo 23, §1.º da PT/GM/MS 971/2012) .
R: A auditoria foi realizada conforme metodologia planejada e criteriosa, com cruzamento de dados, e pela análise da documentação solicitada no Comunicado de Auditoria e Anexos I e II. 
14.19.	Portanto, de toda a legislação mencionada e informações prestadas, extrai-se como dado dos mais relevantes que apenas os medicamentos com os códigos EAN constantes das embalagens supostamente adquiridas pelos estabelecimentos cadastrados no PFPB podem ser vendidos e tais vendas são informadas nas Autorizações de Dispensação de Medicamentos e Correlatos - ADM pelos próprios estabelecimentos. 
14.20.	Ademais, a verificação de sua efetiva aquisição pelas farmácias é realizada pela conferência das notas fiscais de compras, ou Danfes, ou seja, em sua ausência considera-se que não houve a aquisição do medicamento (ou correlato) posteriormente informado ao Ministério da Saúde como vendido, constatando-se, assim, um pagamento indevido do órgão ao estabelecimento. 
14.21.	Quanto às indagações objeto do subitem 12.3.16 da instrução anterior (peça 93, p. 10-11) , depreende-se das informações agora prestadas que a ausência da apresentação ao Denasus da cópia do Livro Registro de Inventário em 31/12/2013, com o estoque inicial de medicamentos/correlatos, acompanhada da cópia autenticada do registro na Secretaria de Fazenda do Estado, enseja a atribuição de zero unidades no estoque inicial, e tal solicitação de auditoria baseia-se no Decreto 3.000/1999 e no Regulamento do ICMS local. 
14.22.	Ainda, o preenchimento no sistema informatizado do MS dos códigos EAN´s de medicamentos/correlatos supostamente vendidos é realizado pelo próprio estabelecimento farmacêutico, e deve corresponder ao código informado nas caixas do medicamento/correlato que teria sido vendido; segunda premissa para o reembolso pela pasta, como visto. 
14.23.	Assim, ao contrário do argumentado pela recorrente, o PFPB não autoriza a venda de medicamentos com o mesmo princípio ativo de medicamentos autorizados pelo Programa, tampouco importa o laboratório fabricante do produto, mas, sim, o próprio medicamento ou correlato. 
14.24.	Quanto à venda de medicamentos para funcionários da própria farmácia no âmbito do PFPB (Constatação de Auditoria n. 419383) e para pessoas falecidas (Constatação de Auditoria n. 419220) , assiste razão à recorrente quando afirma ter apenas reconhecido, em suas alegações de defesa, a possibilidade de ter havido alguma fraude neste último ponto, ressaltando que a própria farmácia teria sido vítima (peça 40, p. 19-20 e peça 41, p. 1 e 2) , ao contrário do que soa haver concluído o subitem 31.8 da instrução à peça 44, ao qual alude. A propósito, por um equívoco, esse ponto da instrução examinou a venda de medicamentos para funcionários com alegações da Sra. Maria das Graças relativas às vendas para pessoas falecidas.
14.25.	O valor apurado com a venda de medicamentos a pessoas supostamente já falecidas não compôs o débito que veio a ser imputado à Sra. Maria das Graças pelo aresto recorrido. É o que se extrai do confronto entre as informações do relatório de auditoria (peça 18, p. 11-12, peça 9, p. 43-46 e peça 10, p. 1-6) e dos lançamentos que compuseram o débito (subitem 9.1 do aresto recorrido) , além do voto que orientou o acórdão recorrido, sem alusão ao ponto.  
14.26.	Por sua vez, o valor de R$ 33,93 das vendas a funcionários (peça 18, p. 14-15, 17-21 e 26) foi reconhecido como irrisório pelo relator a quo (peça 49, item 10) . A sua inclusão no débito decorreu do envio da comprovação incompleta fornecida pelo estabelecimento auditado, constatando-se as seguintes irregularidades: a) cupom vinculado sem receita; b) cupom vinculado sem endereço do usuário; c) CRM no cupom diferente do CRM da receita; d) cupom vinculado ilegível/incompleto; e) receita com número do CRM do médico ilegível; f) receita com data de emissão posterior a data da venda; e g) medicamento no cupom divergente do da receita. Ainda que o baixo valor do item autorize a sua desconsideração, propõe-se mantê-lo em observância ao princípio da legalidade, o que não se justificaria se a proposta de mérito fosse pela manutenção apenas dos R$ 33,93, por afronta ao princípio da racionalidade. 
14.27.	Por fim, em relação ao argumento de que a Justiça Federal no Maranhão arquivou um processo aberto a partir da auditoria do Denasus, de fato consta dos autos Decisão proferida no Processo 10000400-23.2019.4.01.3700, com trâmite na 2.ª Vara Federal Criminal da Seção Judiciária do Estado do Maranhão, a qual adotou o mesmo entendimento do Ministério Público Federal e determinou o arquivamento dos autos. Por sua vez, o parquet federal opinou pela ausência de comprovação da materialidade da suposta infração penal, pois "existe, no mínimo, forte discussão a respeito da comprovação ou não dos gastos dos recursos públicos, o que retira, em princípio, o caráter ilícito na conduta da investigada" (peça 16, p. 13 e 16) .
14.28.	Nesse sentido, as razões que justificaram o arquivamento do inquérito policial não incluem a conclusão pela inexistência do fato ou que a Sra. Maria das Graças não tenha concorrido para a suposta infração penal. Outrossim, apenas foi decidido que há significativas dúvidas sobre se o ressarcimento de despesas à Farmácia Jadão pelo SUS realmente deixou de ser justificado, o que, por si só, enseja a não comprovação da materialidade de suposta infração penal.
14.29.	Essas circunstâncias não impedem a responsabilização do gestor no âmbito de processo de controle externo que apura as mesmas irregularidades objeto de processo na esfera judicial, conforme pacífica jurisprudência do TCU, a exemplo dos seguintes enunciados da 'Jurisprudência Selecionada'; site/TCU:
A absolvição na esfera penal motivada pela falta ou insuficiência de provas não impede a responsabilização do gestor no âmbito do TCU, pois a sentença absolutória somente tem repercussão na instância administrativa quando declara a inexistência do fato ou que o responsável não concorreu para a infração penal (Acórdão 2.850/2019-TCU-1.ª Câmara; rel. Min. Vital do Rêgo) 
A absolvição do responsável na esfera penal por ausência de provas não repercute necessariamente na esfera administrativa, uma vez que a inexistência dos pressupostos para configuração do tipo penal não implica a não configuração do tipo administrativo. A conduta residual pode ser suficiente para a responsabilização do agente perante o TCU. (Acórdão 1715/2015-TCU-Plenário; rel. Min. Benjamin Zymler) 
A decisão na esfera penal só tem repercussão na instância administrativa quando aquela se manifesta pela inexistência material do fato ou pela negativa de sua autoria (Acórdão 5.701/2013-TCU-2.ª Câmara; rel. Min. Raimundo Carreiro) 
CONCLUSÃO
15.	Das análises anteriores, conclui-se que:
	a) não houve a prescrição das pretensões punitiva e ressarcitória do Tribunal pelos ditames do Código Civil (Acórdão 1441/2016-TCU-Plenário) , bem como pelas regras da Lei 9.873/1999 (RE 636.886-STF - Tema 899 da Repercussão Geral) ;
	b) os medicamentos (e correlatos) vendidos pelo estabelecimento farmacêutico cadastrado no PFPB devem ter sua aquisição comprovada, não se admitindo a venda de outros apenas por possuírem o mesmo princípio ativo daqueles autorizados para venda pelo programa. 
DA PROPOSTA DE ENCAMINHAMENTO
15.	Ante o exposto, submete-se à consideração superior a presente análise do recurso de reconsideração interposto por Maria das Graças Gonçalves Jadão contra o Acórdão 2.386/2020-TCU-1.ª Câmara, propondo-se, com fundamento nos artigos 32, I e 33, da Lei 8.443/1992, e artigo 285, do RI/TCU:
a) conhecer do recurso e, no mérito, negar-lhe provimento;
b) dar ciência da decisão que vier a ser proferida à recorrente, ao Departamento Nacional de Auditoria do SUS - Denasus no Estado do Maranhão, à Procuradoria da República no Estado do Maranhão e demais interessados.
	É o relatório.

Andre Aguiar da Costa (10720/OAB-MA) e Alex Aguiar da Costa (9375/OAB-MA), representando Maria das Graças Goncalves Jadao.

Procuradora-Geral Cristina Machado da Costa e Silva.

TOMADA DE CONTAS ESPECIAL. RECURSOS DO PROGRAMA FARMÁCIA POPULAR DO BRASIL (PFPB). IRREGULARIDADES NA EXECUÇÃO DO PROGRAMA. CONTAS IRREGULARES. DÉBITO. MULTA. RECURSO DE RECONSIDERAÇÃO. NÃO OCORRÊNCIA DA PRESCRIÇÃO. ARGUMENTOS INSUFICIENTES PARA ELIDIR O DÉBITO. PREMISSA BÁSICA DO PFPB NÃO OBSERVADA. MEDICAMENTOS (E CORRELATOS) VENDIDOS PELO ESTABELECIMENTO FARMACÊUTICO SEM PRÉVIA AQUISIÇÃO COMPROVADA. RECURSO DE RECONSIDERAÇÃO. CONHECER. NEGAR PROVIMENTO. CIÊNCIA.

TOMADA DE CONTAS ESPECIAL (TCE)

Secretaria de Recursos (Serur); Secretaria de Controle Externo de Tomada de Contas Especial (SecexTCE).

Registro, preliminarmente, que atuo neste feito por força da Portaria-TCU nº 73, de 7 de outubro de 2022, em substituição ao Ministro Walton Alencar Rodrigues.
Tratam os autos de recurso de reconsideração interposto por Maria das Graças Gonçalves Jadão contra o Acórdão 2386/2020-TCU-Primeira Câmara, rel. o E. Ministro Substituto Augusto Sherman Cavalcanti, por meio do qual o Tribunal julgou tomada de contas especial instaurada em razão de irregularidades na administração de recursos do Programa Farmácia Popular do Brasil (PFPB) , exercícios de 2014 e 2015.
Originalmente, o Fundo Nacional de Saúde (FNS) instaurou tomada de contas especial em função de ter sido identificada, fruto de auditoria do Departamento Nacional de Auditoria do SUS (Denasus) , a venda (dispensação) de medicamentos sem a comprovação de sua anterior aquisição, bem como a venda de medicamentos a funcionários da própria farmácia, no âmbito do PFPB, sem o preenchimento de todos os requisitos previstos na legislação vigente.
O tomador de contas adotou o mesmo entendimento do Denasus, responsabilizando a empresa M. das Graças Gonçalves Jadão - ME, em solidariedade com Maria das Graças Gonçalves Jadão, pelo débito apurado de R$ 782.044,27.
O relator a quo anuiu à proposta, em consentâneo com a unidade técnica e o Parquet, de julgar a irregularidade das contas e de aplicar multa, sendo proferido o Acórdão 2386/2020-TCU-Primeira Câmara. 
Irresignada com o decisum, Maria das Graças Gonçalves Jadão, interpõe recurso de reconsideração arguindo, em síntese, que não se justifica a recusa de notas fiscais com código de barras EAN (European Article Number) divergentes daqueles solicitados para análise pelo Denasus, que a compra de medicamentos por funcionários da farmácia, em valor irrisório de R$ 33,39, pode ter ocorrido por questões de necessidade e que a venda de medicamentos a pessoas falecidas, também no valor irrisório de R$ 2.195,70, decorre da demora entre a coleta da receita pelos agentes de saúde e a entrega dos respectivos medicamentos.
Por fim, a recorrente alega ausência de irregularidade devido à decisão da 2ª Vara Federal Criminal da Seção Judiciária do Estado do Maranhão pelo arquivamento do inquérito policial instaurado, em razão da ausência de indícios de provas da materialidade delitiva.
Na presente fase processual, a Secretaria de Recursos (Serur) e o Parquet propõem, em uníssono, conhecer do presente recurso, para no mérito negar-lhe provimento.
Feito esse breve resumo, passo a decidir.
Conheço do recurso, uma vez atendidos os requisitos atinentes à espécie.
No mérito, acompanho os pareceres uniformes da Serur e do Parquet pelo desprovimento do apelo.
A título de contextualização, impende ressaltar que a participação no Programa Farmácia Popular do Brasil se dá por meio de adesão, de forma que as farmácias e drogarias que pretendem participar devem atender rigorosamente aos critérios previstos nas portarias que o regulamentam.
Nesse sentido, a credenciada deve, no momento da venda do medicamento, acessar o sistema eletrônico de autorização do Ministério da Saúde e inserir, dentre outros dados, nome do paciente, número de CPF, nome do medicamento prescrito, quantidade prescrita, CRM do médico, data de expedição da receita e código de barras EAN do medicamento que será dispensado.
Dessa forma, para comprovar que a venda efetivamente ocorreu, deve haver prova da existência prévia, em estoque, dos medicamentos vendidos, não podendo apresentar nota fiscal de aquisição de medicamentos com código de barras EAN diferente do informado no momento da dispensação.
Isso posto, a recorrente argui que possuía estoque compatível com a quantidade de medicamentos dispensados e que não foram aceitas notas fiscais apresentadas ao Denasus que comprovariam a compra de medicamentos com o mesmo princípio ativo.
Assevera ainda que os repasses às farmácias credenciadas no PFPB são devidos pelas vendas de medicamentos e/ou correlatos, e não pelas aquisições das próprias farmácias e drogarias.
Não prospera o argumento da recorrente por quatro razões. A uma, porque, conforme mencionado acima, no momento da venda a credenciada deve inserir no sistema autorizador, dentre outras informações, o código de barras EAN do medicamento que será dispensado. Dessa forma, a recorrente, quando da auditoria do Denasus, apresentou notas fiscais com EAN divergentes daqueles inseridos no sistema, em evidente afronta aos regramentos do programa.
A duas, não cabe a alegação de que os medicamentos podiam ser substituídos, por possuírem o mesmo princípio ativo, haja vista que essa prática não se alberga na definição de correlato do art. 3º, inciso III, da Portaria GM/MS 971/2012, bem como por que há vedação expressa quanto à substituição do medicamento prescrito ao paciente, art. 40, inciso XVIII da mesma portaria:
 (...) 
III - correlato: a substância, produto, aparelho ou acessório não enquadrado nos conceitos de droga, medicamento ou insumo farmacêutico, cujo uso ou aplicação esteja ligado à defesa e proteção da saúde individual ou coletiva, à higiene pessoal ou de ambientes, ou a fins diagnósticos e analíticos, os cosméticos e perfumes, e, ainda, os produtos dietéticos, óticos, de acústica médica, odontológicos e veterinários;
 (...) 
Art. 40. O descumprimento de qualquer das regras dispostas nesta Portaria e seus Anexos pelas farmácias e drogarias caracteriza prática de irregularidade no âmbito do PFPB, considerando-se irregulares as seguintes situações, entre outras:
 (...) 
XVIII - realizar a substituição do medicamento prescrito em desacordo com a Legislação vigente. (grifamos) 
A três, a sistemática de comparação dos medicamentos lançados no sistema autorizador com as notas fiscais que comprovam que o mesmo medicamento estava no estoque, isto é que possuíam os mesmos códigos de barras EAN, visa evitar a ocorrência da denominada "venda fantasma". Portanto, não se sustenta a assertiva da recorrente de que bastaria comprovar a venda dos medicamentos por cupons fiscais.
Por fim, como a recorrente não apresentou cópia do Livro Registro de Inventário em 31/12/2013, com o estoque inicial de medicamentos/correlatos, acompanhada da cópia autenticada do registro na Secretaria de Fazenda do Estado, o Denasus considerou não haver unidades no estoque inicial.
Quanto à venda de medicamentos para funcionários da própria farmácia, no valor de       R$ 33,93, apesar da baixa materialidade, houve o descumprimento de critérios do programa que exigem, indiscriminadamente, uma série de documentos que comprovem a necessidade e a regularidade da venda. Portanto, em observância ao princípio da legalidade, entendo pertinente a manutenção dessa parcela do débito, o que não se justificaria se a proposta de mérito fosse pela manutenção apenas desse valor.
Ao compulsar os autos, verifico que o valor referente à venda de medicamentos a pessoas supostamente falecidas, não compôs o débito que veio a ser imputado à Maria das Graças pelo aresto recorrido, portanto, devido à baixa materialidade, valor total de R$ 2.195,70, deixo de fazer outras considerações.
Ademais, apesar do arquivamento do processo criminal por decisão da 2ª Vara Federal Criminal da Seção Judiciária do Estado do Maranhão, não há impedimento de responsabilização do gestor no âmbito do controle externo, dado o princípio da independência das instâncias, conforme firme jurisprudência desta Corte, Acórdão 2850/2019-TCU-Primeira Câmara; rel. o E. Ministro Vital do Rêgo, 1.715/2015-TCU-Plenário; rel. o E. Ministro Benjamin Zymler, 5.701/2013-TCU-2ª Câmara; rel. o E. Ministro Raimundo Carreiro.
 Uma vez que não foram infirmados os fundamentos da decisão recorrida, nego provimento ao recurso.
Ante o exposto, acolho os pareceres, que incorporo às razões de decidir, e voto por que o Tribunal adote o Acórdão que ora submeto à apreciação deste Colegiado.
TCU, Sala das Sessões, em 11 de outubro de 2022.
Ministro-Substituto Marcos Bemquerer Costa 
Relator